【裁判字號】    94,訴,396
【裁判日期】    950512
【裁判案由】    拆屋還地
【裁判全文】
臺灣桃園地方法院民事判決               94年度訴字第396號
原      告  乙○○
                      段496.
訴訟代理人  鄭仁壽律師
複  代理人  賴振茂
被      告  甲○○
上列當事人間請求拆屋還地事件，於民國95年4月28日辯論終結
，本院判決如下：
    主  文
被告應將坐落桃園縣平鎮市鎮三三三之三地號、同段三三三
之十二地號土地上，如附圖所示Ａ、Ｂ部分（面積共計九一點五
平方公尺）之建物拆除，並將該土地返還予原告。
訴訟費用由被告負擔。
    事  實
甲、原告方面：
一、聲明：如主文所示。
二、陳述：
  (一)緣坐落於桃園縣平鎮市鎮333 之3 、333 之12地號土地
    （下稱系爭土地）為原告因繼承訴外人張胡秀妹而取得其所
    有權，而門牌號碼桃園縣平鎮市○○路498 號房屋（下稱系
    爭房屋）則為被告所有，本件被告對原告所有之系爭土地並
    無任何合法權利，系爭房屋卻坐落在系爭土地如附圖所示A
    、B 部分，其對原告自屬無權占有，原告自得依民法第767
    條之規定請求被告將系爭房屋如附圖所示A 、B 部分拆除，
    並返還系爭土地予原告。
  (二)系爭建物原由訴外人張良雇工興建，先前房屋稅之納稅義務
    人均為張良之妻張胡秀妹。嗣民國77年訴外人張桂生以非法
    之方式向桃園縣平鎮市地政事務所以自己之名義辦理第1 次
    總登記，致系爭房屋登記為張桂生所有。
三、證據：提出土地登記第二類謄本2 張、平鎮市地政事務所土
    地複丈成果圖2 張、臺灣省桃園縣土地登記簿1 件為證。
乙、被告方面：
一、聲明：駁回原告之訴。
二、陳述：
    系爭房屋係原告父親張良所蓋，嗣由其於78年間向訴外人即
    張桂生3 兄弟購買，其中所購買之系爭房屋原登記於張桂生
    名下，土地則登記於訴外人張桂生、張桂財、張桂欽名下。
    直至張良來圍系爭房屋，才知系爭房屋之坐落土地因地政機
    關之測量、登記錯誤，致與實際情形不符，其所買得與系爭
    土地同段之333-7 地號土地並非系爭房屋之坐落土地，系爭
    房屋之坐落土地應為系爭土地，然此情為出賣人等所明知，
    原告不得請求其拆屋還地。
三、證據：提出臺灣高等法院92年度上易字第858 號民事判決、
    89年度上訴字第2791號刑事判決、臺灣省桃園縣土地登記簿
    土地所有權狀、建築改良物所有權狀、94年房屋稅轉帳繳納
    證明、土地買賣所有權移轉契約書各1 件為證。
丙、本院依職權調閱臺灣高等法院92年度上易字第858 號歷審卷
    宗、89年度上訴字第2791號歷審卷宗，復至現場履勘，並囑
    託桃園縣平鎮地政事務所進行測量。
    理  由
一、原告起訴主張：系爭土地為伊所有，其上之系爭房屋則為被
    告所有，而占用系爭土地如附圖所示A 、B 部分，惟被告占
    有系爭土地並無任何合法之權源，爰依民法第767 條之規定
    ，請求被告拆除系爭房屋如附圖所示A 、B 部分，並返還系
    爭土地予伊等語。被告則以：系爭房屋係訴外人即原告父親
    張良所蓋，嗣由其於78年間向訴外人即張桂生3 兄弟購買，
    其中所購買之系爭房屋原登記於張桂生名下，土地則登記於
    訴外人張桂生、張桂財、張桂欽名下。直至張良來圍系爭房
    屋，才知系爭房屋之坐落土地因地政機關之測量、登記錯誤
    ，致與實際情形不符，其所買得與系爭土地同段之333-7 地
    號土地並非系爭房屋之坐落土地，系爭房屋之坐落應為系爭
    土地，然此情為出賣人等所明知，原告不得請求其拆屋還地
    等語置辯。
二、原告主張：系爭土地為伊所有，坐落其上之系爭房屋則為被
    告所有，並占用系爭土地如附圖所示A 、B 部分，面積共計
    91.5平方公尺等之事實，業據提出與伊所述相符之土地登記
    謄本2 件、平鎮地政事務所土地複丈成果圖1 件為證，並經
    本院依職權至現場履勘，囑託桃園縣平鎮地政事務所測量、
    繪製複丈成果圖（見本院卷第7-9 、51-54 頁），且為被告
    所不爭執，並提出建築改良物所有權狀乙紙為證（見本院卷
    第27頁），堪信為真正。
三、原告復主張：被告所有之系爭房屋如附圖所示A 、B 部分坐
    落於系爭土地，惟被告就系爭土地並無任何合法權利，伊自
    得依民法第767 條之規定，請求被告拆屋還地等語，然為被
    告所否認，並辯以上詞。經查：
  (一)按當事人主張有利於己之事實者，就其事實有舉證之責任，
    民事訴訟法第277 條前段定有明文。又以無權占有為原因，
    請求返還所有物之訴，被告對原告就其物有所有權存在之事
    實無爭執，而僅以非無權占有為抗辯者，原告於被告無權占
    有之事實，無舉證責任。被告應就其取得占有，係有正當權
    源之事實證明之。如不能證明，則應認原告之請求為有理由
    ，最高法院著有92年度台上字第312 號判決可供參考。本件
    系爭土地為原告所有，既為被告所不爭執，僅抗辯其非無權
    占有使用系爭土地，被告自應就其占有使用系爭土地係有正
    當權源之事實，負舉證責任。
  (二)查系爭房屋基地所坐落地號登記為與系爭土地同段之333-7
    地號土地，有上揭建築改良物所有權狀乙紙在卷可稽，惟系
    爭房屋實際坐落土地則為系爭土地及與系爭土地同段之334-
    4 號土地，亦經本院履勘現場並囑託桃園縣平鎮地政事務所
    實施測量無訛，有上揭勘驗筆錄、複丈成果圖在卷足憑，則
    系爭房屋基地所坐落之地號應有誤載，首堪認定。
  (三)次查，被告前因原告之被繼承人張良生前有僱工於系爭房屋
    騎樓兩側及前端外圍，以鐵皮加以圍繞，並以鋼架支撐上開
    鐵皮，嵌入系爭房屋牆柱加以固定，而妨害被告所有系爭房
    屋所有權之行使等情，乃向本院民事庭對張良提起90年度訴
    字第1091號拆屋還地訴訟，嗣張良於訴訟中死亡，由其繼承
    人包括原告在內等6 人承受訴訟，經臺灣高等法院以92年度
    上易字第858 號判決確定（下稱本件前案民事訴訟），被告
    同時並向台灣桃園地方法院檢察署檢察官告訴張良涉有毀損
    罪嫌，經該署檢察官以86年度偵字第15847 號偵查起訴，本
    院刑事庭以87年度訴字第912 號審理該刑事案件，證人胡奇
    生於該刑案中證稱：「…系爭房屋是張良僱請我蓋的，是被
    告（即張良）出錢僱用我的，是我去做工的，整棟都是我蓋
    的，工資亦為張良給付的…」等語，此有該證人訊問筆錄影
    本附卷足考（見本件前案民事訴訟一審卷第108 頁）。另證
    人即平鎮地政事務所測量隊長劉木清於前揭刑案審理中證稱
    ：「本土地67年10月2 日分割7 筆登記，本來土地均在張胡
    秀妹名下，333-7 地號76年8 月22日買賣登記於張桂生名下
    ，76年房子尚未登記，是77年才申請建物第1 次測量登記，
    房子是64年6 月1 日已建築完成，所以分割時房子已建完成
    了，張桂生有切結，地號有錯，應為333-7 號，因為實施建
    管前已查核之房子，我們之所以會受理，是因稅籍資料才可
    以登記核准，當時測量員是施性和，因測量有誤，才會造成
    此事，附圖橘紅色（非指本件附圖）才是正確的基地坐落，
    有占到333-4 的一部分…333-3 、333-12（即系爭土地）才
    是基地正確坐落地號」、「測量員依據當事人申請，再由測
    量員至現場勘測」、「可能測量員去測量時有疏失」，亦有
    該訊問筆錄影本存卷可稽（見同上卷第125 頁、第126 頁）
    ，再依系爭房屋70年度房屋稅繳款通知書（見同上卷第110
    頁）觀之，繳款義務人為張良之妻即張胡秀妹。又系爭房屋
    係由張桂生於77年向桃園縣平鎮地政事務所辦理第1 次總登
    記，而後將系爭房屋出售予被告，並於同年7 月3 日完成所
    有權移轉登記，此有系爭房屋第1 次總登記之申請所有權登
    記資料可考（見同上卷第111-121 頁），而上情業據被告提
    出本件前案民事訴訟判決乙件為證並引用之，且為兩造均不
    爭執（見本院卷第15-20 、39頁），復經本院依職權調閱上
    開卷宗無訛。參酌上開證據，足見系爭房屋之原始起造人為
    張良，雖當時未為保存登記，惟實際所有權人為張良，殊堪
    認定。復且，系爭房屋所坐落之系爭土地自始均為張胡秀妹
    所有（嗣由本件原告繼承），而非張桂生、張桂財、張桂欽
    等人所有，亦足認定。
  (四)再查，被告抗辯系爭房屋為其於78年間向張桂生3 兄弟所購
    得，系爭房屋原登記於張桂生名下，系爭房屋登記之坐落土
    地即與系爭土地同段之333-7 地號土地，則登記於張桂生、
    張桂財、張桂欽3 人名下，亦有被告提出之臺灣省桃園縣土
    地登記簿、土地所有權狀各乙件、買賣所有權移轉契約書2
    件附卷可稽（見本院卷第21-23 、26、79、80頁），且為原
    告所不爭執，堪信屬實。因此，被告係向張桂生、張桂財、
    張桂欽購買系爭房屋及其坐落基地，惟因地政機關之測量錯
    誤，致系爭房屋坐落基地登記為與系爭土地同段之333-7 地
    號土地，而非實際坐落之系爭土地等土地之事實，亦足認定
    。因按，土地法第43條所謂登記有絕對效力，係為保護第3
    人起見，將登記事項賦與絕對真實之公信力，故真正權利人
    祇許在未有第3 人取得權利前，以登記原因無效或得撤銷為
    塗銷登記之請求，若至已有第3 人本於現存之登記而為取得
    權利之新登記以後，則除得依土地法第68條規定請求損害賠
    償外，不得更為塗銷登記之請求，因之真正權利人對於第3
    人依此取得之不動產，訴請返還，自無法律上之根據，此有
    最高法院41年度台上字第323 號民事判例可資參照。而被告
    於78年6 月6 日向張桂生購買系爭房屋時，因信賴系爭房屋
    之基地為與系爭土地同段之333-7 地號土地，而系爭房屋及
    該地所有權人登記為張桂生等3 人，被告始向張桂生等3 人
    買受並完成移轉登記之事實，且被告為信賴登記之善意第3
    人等情，均為本件前案民事訴訟之確定判決所認之事實，且
    為兩造所不爭執，被告自應受土地法第43條規定之保護，而
    認已取得系爭房屋及與系爭土地同段之333-7 地號土地所有
    權。惟就系爭土地而言，雖為系爭房屋之實際坐落基地，亦
    應為被告與張桂生、張桂財、張桂欽間就系爭房屋及其基地
    買賣契約之買賣標的，然因系爭土地之所有權人於當時為張
    胡秀妹，而非張桂生、張桂財、張桂欽，且張桂生係基於辦
    理系爭房屋之第1 次總登記而取得系爭房屋所有權，已如前
    述，尚難認其得自張良繼受取得任何對系爭土地合法占有之
    權源。是被告與該3 人間即令對系爭土地確有買賣之合意，
    因該3 人非所有權人，亦無合法之占有權源，而渠等出賣系
    爭土地之行為當屬無權處分，被告自無從因該買賣契約而取
    得對系爭土地之所有權或占有之合法權源。又原告之取得系
    爭土地之所有權係因繼承自張胡秀妹，於88年11月1 日以分
    割繼承為登記原因而於89年4 月1 日辦妥土地所有權登記，
    此為兩造所不爭執，並有前揭土地登記謄本2 紙在卷可稽，
    故原告之取得系爭土地之所有權與張桂生、張桂財、張桂欽
    3 人無涉，亦非上開買賣契約之當事人，被告自亦無從以其
    與張桂生、張桂財、張桂欽間之買賣契約對原告主張其就系
    爭土地為有權占有。此外，被告復未能就其對系爭土地有何
    合法之占有使用之正當權源舉證以實其說，是原告主張被告
    係無權占有系爭土地等語，即屬有據，而為可採。
四、再按，所有人對於無權占有或侵奪其所有物者，得請求返還
    之。對於妨害其所有權者，得請求除去之。民法第767 條前
    段、中段定有明文。本件被告既未能證明其就系爭土地有何
    占有使用之正當權源，則原告主張被告於其上所有之系爭房
    屋係無權占有等語，自屬可採。從而，原告本於物上請求權
    之法律關係，請求被告將坐落系爭土地如附圖所示A 、B 部
    分之建物拆除，並將該部分土地返還於原告，為有理由，應
    予准許。
五、本件事證已臻明確，兩造其餘之主張、陳述及所提之證據資
    料，核與判決結果無何影響，爰不一一論述，附此敘明。
六、據上論結，本件原告之訴為有理由，依民事訴訟法第78條，
    判決如主文。
中    華    民    國    95    年    5     月    12    日
                  民事第二庭    法  官  范明達
以上正本係照原本作成
如對本判決上訴，須於判決送達後20日內向本院提出上訴狀
中    華    民    國    95    年    5     月    18    日
                                書記官  李燕枝


司法院資訊處製作；財團法人民間司法改革基金會備份。
